臺灣高等法院刑事判決　　　　　　　　　　　　　九十一年度上訴字第一四五六號
　　上　訴　人
　　即　被　告　乙○○
　　選任辯護人　陳祖德
右上訴人因偽造貨幣等案件，不服臺灣桃園地方法院九十年度訴字第一五九三號，中
華民國九十一年二月八日第一審判決（起訴案號：臺灣桃園地方法院檢察署九十年度
偵字第九０九六號）提起上訴，本院判決如左：
    主  文
原判決關於行使收集偽造紙幣、收受贓物、恐嚇取財及定執行刑部份均撤銷。
乙○○收受贓物，處有期徒刑貳月；又意圖為自己不法之所有，以恐嚇使人將本人之
物交付未遂，處有期徒刑捌月；應執行有期徒刑玖月。被訴行使收集偽造紙幣部分無
罪。
    事  實
一、乙○○基於意圖為自己不法所有之概括犯意，自民國九十年四月間起，以在「跳
    蚤市場」雜誌及電腦網際網路中刊載佯稱販售偽鈔、提供信用卡刷卡購物換取現
    金、代辦信用卡、收購質押行動電話、中古電腦及辦理徵信等廣告，而遂行其詐
    欺之實，並預留行動電話號碼佯供欲辦理信用卡、買賣偽鈔、出賣行動電話、中
    古電腦者與之聯繫所用，於雙方約妥交易時、地會面後，乙○○即佯稱可代為辦
    理刷卡換取現金或收購、質押行動電話及中古電腦為由，使該等欲辦理之人陷於
    錯誤，交付其所有之現金、證件或其他物品後，乙○○即藉故稱需留存資料以利
    辦理手續、查證身份或建立客戶資料，要求對方至便利超商代為影印證件或代為
    購物等機會，支開與之交易之人，旋即駕車離去之方式，連續於（一）、九十年
    四月十二日十二時許，在桃園縣桃園市○○○路與經國路口處，以質押中古電腦
    為由，詐取丁○○所有ＧＶＣ筆記型電腦一部、公事包一個、存摺一本及印章一
    枚；（二）、同年四月二十九日下午六時許，在台北縣板橋市大漢橋下，佯以出
    售偽鈔為由，詐取丙○○新台幣（下同）一萬元、身分證、學生證各一張及行動
    電話一支；（三）、同年五月間，在台北市台北火車站附近，以協助辦理信用卡
    刷卡購物換取現金為由，詐取甲○○所有身分證一張及現金一萬元。
二、乙○○明知綽號「小林」之不詳姓名年籍成年男子所持有之石貴鈞所有之國民身
    分證，係石貴鈞於九十年五月間某日，在台北縣中和市○○路蕃茄網路咖啡店內
    遺失，係來路不明之贓物，竟於九十年五月間某日該身分證遺失後至同年月三十
    一日查獲前之某日，在該蕃茄網路咖啡店內，自該綽號「小張」處取得收受之。
三、乙○○於右開時、地取得甲○○之國民身分證後，雖無返還甲○○身分證之意，
    而竟意圖為自己不法之所有，萌生恐嚇取財及詐欺取財之犯意，自九十年五月二
    十五日起至同月三十日止，連續以行動電話傳送「你要不要拿回證件？要的話，
    準備三萬元現金，不然我們拿去高利借貸，證件無法在身邊，還要背利息，想一
    想吧，不要宣揚哦！」、「你是不要了是吧？不要價二萬！」等恐嚇之簡訊予甲○○，且佯稱欲返還甲○○之身分證，並恐嚇甲○○以二萬元之代價贖回身分證
    ，致甲○○陷於錯誤，並心生畏懼，而與之約定於同年五月三十一日下午二時三
    十分許，在台北縣板橋火車站前付款，同時報警處理，於同日下午四時許，在台
    北縣板橋市○○街三十一號前，乙○○手戴手套，持內裝廢紙之黃色袋子一個，
    欲以該廢紙換取甲○○之現金時，為警當場查獲，致未得逞，嗣經警扣得乙○○
    持有甲○○之身分證件及乙○○所有之手套壹雙、上開黃色袋子一個，再循線至
    乙○○住處扣得前揭筆記型電腦、身份證件、行動電話、偽鈔等物品。
四、案經桃園縣警察局移送台灣桃園地方法院檢察署檢察官偵查起訴。
    理  由
一、訊據上訴人即被告乙○○供承有於右揭時地在「跳蚤市場」雜誌及網際網路上刊
    登代辦信用卡、收購質押行動電話、中古電腦之廣告，並以上開方式取得被害人
    丁○○之電腦、公事包、存摺及印章，被害人丙○○之現金一萬元、身分證、學
    生證，及取得甲○○之現金一萬元、身分證等物，並於右開時地自「小林」者收
    受被害人石貴鈞之身分證，暨曾發右揭恐嚇之簡訊予被害人甲○○，而其實際並
    無意返還身分證予被害人甲○○等事實，惟否認有何詐欺恐嚇取財之犯行，辯稱
    ：當時丁○○下車買飲料，因剛好後面有來車，伊就將車子繞一圈再回來時已未
    看見丁○○，伊才將丁○○的東西帶回家，因丁○○後來也沒有跟伊聯絡，所以
    伊才沒有還給他，而丙○○將一萬元、學生證及身分證交給伊是要託伊辦理信貸
    用的，伊並未和丙○○談購買偽鈔事宜，另外之前與甲○○約定以三萬元代價代
    辦刷卡購物換現金，甲○○僅付一萬元給伊，所以沒有辦妥，伊發簡訊給甲○○
    ，是要甲○○支付餘款二萬元，並不是要恐嚇他，當時因伊在氣頭上所以才沒打
    算將身分證還給他云云。經查：
(一)右揭被告佯稱辦理質押中古電腦、販售偽鈔及提供信用卡刷卡購物換取現金為由
    ，使被害人丁○○、丙○○及甲○○陷於錯誤，分別交付上開財物等情，業據被
    告於警訊、偵查時及原審法院調查時供承不諱（見偵查卷第十一至第十四頁、第
    二十三至第二十四頁、第三十八頁及原審卷第二十二頁、第二十三頁），核與被
    害人丁○○、丙○○及甲○○三人於警訊及偵審時指述之情節相符，並有被害人
    丁○○、丙○○及甲○○三人出具之贓物認領保管單三紙在卷可證，而查被告縱
    於被害人丁○○下車購物時，其車子有妨害交通之虞，儘可停靠於附近等候，或
    依被害人丁○○所留之資料聯繫歸還，豈有竟即將車子駛離，事後復並未將被害
    人丁○○之物返還之理，而被害人丙○○於偵查時與與被告對質時仍堅指：在網
    路上看到廣告，要向被告買偽鈔，被告說一比五比例，一萬元買五萬元偽鈔，九
    十年四月底約在大漢橋下要交易等情不移，而被告於偵查中及原審法院審理時供
    承有刊登買賣偽鈔之廣告，惟其竟一再否認有欲販賣偽鈔之情事，且竟要被害人
    丙○○下車影印資料時，旋即駕車離去，足見其有詐騙被害人丙○○之情甚明，
    又被告既於網路廣告上刊登可提供信用卡刷卡購物換取現金，被害人甲○○並依
    該廣告與被告聯繫而交付身分證乙張及現金一萬元，縱被告事後未能依約辦妥，
    亦應將該身分證及現金一萬元返還被害人甲○○，何以被告竟無意返還被害人甲○○身分證及現金一萬元，並於收受被害人甲○○交付之身分證及一萬元後，藉
    口要被害人甲○○下車購物，即駕車離去，足見被告顯係以刊登上揭廣告為餌，
    誘使不知情之被害人與之聯繫，進而於與被害人會面時施用詐術，使被害人等交
    付財物，其並非於被害人自行留下上開財物時，始起意竊取，是被告於刊登廣告
    之際，顯即具詐欺取財之意圖甚明，被告前揭自白，堪認與事實相符，其事後翻
    異前供，要屬推諉卸責之詞，不足採信，事證明確，被告此部份詐欺取財犯行，
    洵堪認定。
(二)被害人石貴鈞之身分證乙張係於九十年五月間某日，在台北縣中和市○○○路咖
    啡店內遺失乙節，業據被害人石貴鈞於警訊中指陳述在卷（見偵查卷第七十九頁
    ），並有石貴鈞身分證影本乙份及贓物認領保管單一張在卷可憑，足見該身分證
    確屬贓物無誤。而訊據被告於本院審理時供承：該交付石貴鈞身分證與其之綽號
    「小林」者，並非石貴鈞本人云云。則綽號「小林」者竟持有非其所有之身分證
    ，而被告竟自綽號「小林」者收受非其本人所有之身分證時，又豈有未起疑之理
    ，且其竟供稱並未詢問其來源，亦有悖情理，並參酌被告於原審法院審理時供稱
    該石貴鈞之身分證，「小林」說係在蕃茄網路咖啡店拿到的云云，玆綽號「小林
    」者竟在此等出入複雜之地方取得他人之身分證，並交付予被告，則被告當知該
    身分證係屬來源不明之贓物，竟仍予以收受，其收受贓物之犯行實屬明確，所辯
    不知其為贓物，係屬卸責之詞，不足採信。
(三)被告恐嚇並詐騙甲○○交付現金二萬元未遂部分，業據被告於警訊、偵查中及原
    審法院審理時供承不諱（見偵查卷第十三至第十四頁、第二十三頁、第三十八頁
    及原審卷第二十二頁、第二十三頁），並經被害人甲○○指述綦詳在卷，而被告
    於上揭時地手戴手套，持內裝廢紙之黃色袋子一個，欲以該廢紙換取甲○○之現
    金時，為警當場查獲等情，亦據證人即查獲警員劉俊宏於原審法院審理時到庭證
    述在卷，並有被告所傳送行動電話簡訊之翻拍照片六張、被告於案發現場所戴之
    手套一雙及準備換取被害人甲○○現金之黃色袋子一個扣案可資佐證，而若被告
    與被害人甲○○間縱曾有以三萬元之代價而提供信用卡刷卡購物換取現金之協議
    ，何其以先行取得被害人甲○○之現金一萬元後，均未代甲○○處理上開事宜，
    且若被害人甲○○尚有餘款未付，則被告亦應以合法之方式要求被害人甲○○給
    付，何以其竟傳送上開帶有恐嚇語氣之簡訊予被害人甲○○，使被害人甲○○心
    生畏懼，並於約定返還身分證時竟攜帶一只內裝有廢紙之黃色袋子欲代身分證交
    予被害人甲○○，顯見被告實無欲返還身分證，而僅意圖詐騙被害人甲○○之財
    物，是被告顯有以上揭恐嚇及詐欺之手段以使被害人甲○○交付財物之不法所有
    意圖甚明，其所辯無非係圖卸刑責之詞，不足採信，事證明確，被告此部份犯行
    ，亦堪認定。
二、核被告乙○○所為，係犯刑法第三百三十九條第一項之詐欺取財罪、第三百四十
    九條第一項之收受贓物罪、第三百三十九條第三項、第一項之詐欺取財未遂罪及
    第三百四十六條第三項、第一項之恐嚇取財未遂罪。被告先後多次詐取被害人丁○○、丙○○、甲○○財物既遂，及詐取甲○○現金未遂之犯行，時間緊接，手
    段相同，犯罪構成要件相同，顯係基於概括犯意為之，應依刑法第五十六條連續
    犯規定，以一詐欺取財既遂罪論，並依法加重其刑。而被告基於恐嚇及詐欺意圖
    以使被害人甲○○交付二萬元未遂，致犯詐欺取財未遂罪及恐嚇取財未遂罪，詐
    欺取財未遂部分因與上開詐欺取財既遂部分有連續犯關係應論以詐欺取財既遂一
    罪，所犯二罪間，具有方法結果之牽連關係，為牽連犯，應從一重之恐嚇取財未
    遂罪處斷，而被告對於被害人甲○○之犯行已著手恐嚇取財行為之實施，尚未生
    得財之結果，為未遂犯，爰依刑法第二十六條前段之規定，按既遂犯之刑度減輕
    其刑。至公訴人就被告上揭詐取被害人甲○○交付現金二萬元未遂部分，雖未據
    公訴人起訴，惟此部分與起訴事實具有連續犯或牽連犯之裁判上一罪關係，本院
    自得併予審理，附此敘明。而被告所犯上揭收受贓物罪及恐嚇取財未遂罪二罪，
    犯意各別，行為互殊，應予分論併罰。原審就被告上述犯行，依法予以論罪科刑
    ，固非無見，惟查，被告基於恐嚇及詐欺意圖以使被害人甲○○交付二萬元未遂
    ，致犯詐欺取財未遂罪及恐嚇取財未遂罪，所犯二罪間，具有方法結果之牽連關
    係，為牽連犯，原審認被告就此部分固認除犯恐嚇取財未遂罪外，另亦犯詐欺取
    財未遂罪，惟就此二罪間究具有何法律關係，疏未論斷，尚有未洽，另被告並未
  犯行使收集偽造紙幣罪（理由詳後述），原審認被告上揭所犯之詐欺取財罪與被
    告另犯之行使收集偽造紙幣罪間，具有方法結果之牽連犯關係，而從一重處斷，
    同有未洽，又被告係於台北縣中和市○○路蕃茄網路咖啡店自綽號「小林」者收
    受該石貴鈞身分證，原審未確切載明被告收受該贓物之地點，亦有未洽，是被告
    上訴意旨否認犯罪，固無理由，惟原判決關於被告收受贓物及恐嚇取財部分既有
    可議之處，自應與定執行刑併由本院予以撤銷改判，爰審酌被告之素行、犯罪之
    動機、手段、目的、次數，正值年輕力壯，竟不思正當途徑賺取所需，而於一個
    月餘之時間內連續詐騙數人財物，危害社會經濟秩序非輕，所因而詐得之金額，
    及犯罪後之態度等一切情狀，分別量處如主文第二項所示之刑，並定其應執行之
    刑。而查原審以被告所犯之詐欺取財罪與收集偽造通用貨幣罪間，具有方法結果
    之牽連犯關係，而從一重收集偽造通用貨幣罪處斷，惟經本院審理結果認被告並
    不成立收集偽造通用貨幣罪，而被告基於恐嚇及詐欺意圖以使被害人甲○○交付
    二萬元，致犯詐欺取財未遂罪及恐嚇取財未遂罪，因而被告其所犯之詐欺取財罪
    係與恐嚇取財未遂罪間，具有方法結果之牽連犯關係，應從一重之恐嚇取財未遂
    罪處斷，是原審就此被告所犯之罪而為論斷所適用法條自有不當，則本件雖由被
    告提起上訴，應無刑事訴訟法第三百七十條前段之適用，附此敘明。
三、公訴意旨另以：被告乙○○於不詳時、地，收受楊宜欣在不詳時、地遺失之郵局
    存摺一本，因認被告此部分亦涉有刑法第三百四十九條之收受贓物罪嫌云云。訊
    據被告堅詞否認知悉該存摺為贓物，辯稱係一位林先生寄過來，問可否幫忙辦信
    用卡，通過二次電話後，就聯絡不到人等語。經查：被害人楊宜欣於原審法院審
    理時到庭指稱：之前有看「跳蚤市場」雜誌要辦信用卡，共談三次，第二次是伊
    主動將存摺交給對方，後來伊決定不要辦信用卡，也忘記把存摺拿回來，該存摺
    內本來就沒有錢，當初去談的人也不是被告等語綦詳（見原審卷九十年十二月十
    日訊問筆錄）。是楊宜欣既係主動將存摺交給他人欲辦理信用卡，事後楊宜欣不
    欲辦信用卡，該他人縱未將該存摺交還，惟仍無證據足以證明該他人有侵占或詐
    欺該存摺之意，該存摺是否係他人因財產犯罪所得之贓物，即有疑義。況本件被
    告曾在「跳蚤雜誌」刊登代辦信用卡之廣告，已如前述，則被告收受他人委託幫
    忙辦信用卡而交付之存摺，而未加懷疑該存摺是否來路不明，亦與常理相符，此
    外，復查無其他積極證據足資認定被告有此部分收受贓物之犯行，原應為無罪之
    諭知，惟公訴人既認此部份與被告前開所犯之收受贓物罪部分具有裁判上一罪之
    關係，爰不另為無罪之諭知，併此敘明。
四、公訴意旨另以：被告乙○○為遂行上開詐欺行為，竟意圖供行使之用，於不祥時
    地，自年籍不詳綽號「林先生」處，取得偽造之新台幣仟元券二張，因認被告涉
    犯刑法第一百九十六條第一項意圖供行使之用而收集偽造新台幣罪嫌云云。
五、按犯罪事實，應依證據認定之，無證據不得推定其犯罪事實。又不能證明被告犯
    罪者，應諭知無罪之判決，刑事訴訟法第一百五十四條、第三百零一條第一項分
    別定有明文。次按認定被告有罪之事實，應憑證據，如未能發現相當之證據，或
    證據不足以證明，自不能以推測或擬制之方法，以為裁判之基礎；且認定事實所
    憑之證據，其為訴訟上之證明，須達於通常一般人均不致有懷疑，而得確信其為
    事實之程度者，始得據為有罪之認定，倘其證明尚未達到此一程度，而有合理之
    懷疑存在時，尚難為有罪之認定基礎；苟積極證據不足以為不利於被告事實之認
    定，即應為有利被告之認定，更不必有何有利之證據（參照最高法院三十年上字
    第八一六號、四十年台上字第八六號、七十六年台上字第四九八六號判例）。訊
    據被告乙○○矢口否認有意圖供販售而收集偽幣之犯行，辯稱「林先生」委託伊
    查資料，用信封寄代價給伊，經伊一朋友說該寄來之二張紙幣係屬偽鈔，伊就將
    其中一張撕掉，另一張留者準備還給對方云云。查被告於警訊、偵查中及原審法
    院審理時固供承有於跳蚤市場雜誌及網際網路上刊登販售偽鈔之廣告，而被害人
    丙○○於偵查中亦指稱有於網際網路上看到被告刊登販售偽鈔之廣告，惟被告否
    認有實際從事偽鈔之買賣，而被害人丙○○雖於網際網路上看到被告刊登之廣告
    時，經與被告聯絡約定交易時地，然迨會面後，取得被害人丙○○一萬元、身分
    證及學生證等物後，即藉故需留存資料而要求被害人丙○○下車影印資料，旋即
    駕車離去，是被告無非僅係利用該廣告為餌，誘使不知情者與之聯絡約妥交易時
    、地會面後，以遂行其詐欺之實而已，已難據此認定被告有販賣偽鈔之事實，而
    查被告既於雜誌及網際網路刊登販售偽鈔，若被告實際上確係從事偽鈔之買賣，
    衡情被告必準備有一定數量之偽鈔，以供販售，又何以竟僅經警查獲偽鈔二張而
    已，而被告於警訊時即供稱伊騙「林先生」有門路可以買賣偽鈔，他就寄二張樣
    品給伊看看云云，嗣於偵審時亦未供承為供販賣而收集該二張偽鈔，且若依被告
    所刊登之一比五價格（比例）販售偽鈔，以僅二張偽鈔又如何與人交易，而自被
    告刊登廣告以迄為警查獲，均未查獲被告有何販售偽鈔之犯行，此外，復查無其
    他積極證據足資證明被告有意圖販售而收集偽鈔之情事，尚難因被告經警查獲查
    持有偽鈔二張，即遽認被告係意圖供販售之用而收集偽造之紙幣，是被告乙○○
    所辯並無販賣偽鈔之意圖云云，應堪採信，原審未察，遽予論罪科刑，自有未洽
    ，被告乙○○上訴意旨執此指摘原審此部份判決不當，非無理由，則原判決關於
    被告乙○○行使收集偽造紙幣部分既有可議，自應由本院予以撤銷，改判被告乙○○此部份無罪，至查扣之偽鈔二張，應由檢察官另行聲請沒收，附此敘明。
據上論斷，應依刑事訴訟法第三百六十九條第一項前段、第三百六十四條、第二百九
十九條第一項前段、第三百零一條第一項，刑法第五十六條、第三百三十九條第一項
、第三百四十六條第一項、第三項、第三百四十九條第一項、第五十五條、第二十六
條前段、第五十一條第五款，罰金罰鍰提高標準條例第一條前段，判決如主文。
本案經檢察官林炳雄到庭執行職務。
中      華      民      國      九十一      年      八      月    八    日
                              臺灣高等法院刑事第三庭
                                  審判長法  官  張  連  財
                                        法  官  李  英  勇
                                        法  官  張  傳  栗
右正本證明與原本無異。
檢察官就判決無罪部分如不服本判決應於收受送達後十日內向本院提出上訴書狀，其
未敘述上訴之理由者並得於提起上訴後十日內向本院補提理由書（均須按他造當事人
之人數附繕本）。
被告均不得上訴。
                                        書記官  秦  慧  榮
中      華      民      國      九十一  年      八      月      八      日
附錄    本判決論罪科刑法條：
刑法第三百三十九條：
意圖為自己或第三人不法之所有，以詐術使人將本人或第三人之物交付者，處五年以
下有期徒刑、拘役或科或併科一千元（已提高十倍為一萬元）以下罰金。
以前項方法得財產上不法之利益或使第三人得之者，亦同。
前二項之未遂犯罰之。
刑法第三百四十六條
意圖為自己或第三人不法之所有，以恐嚇使人將本人或第三人之物交付者，處六月以
上五年以下有期徒刑，得併科一千元以下罰金。
以前項方法得財產上不法之利益或使第三人得之者，亦同。
前二項之未遂犯，罰之。
刑法第三百四十九條
收受贓物者，處三年以下有期徒刑、拘役或五百元以下罰金。
搬運、寄藏、故買贓物或為牙保者，處五年以下有期徒刑、拘役或科或併科一千元以
下罰金。
因贓物變得之財物，以贓物論。
